---
title: "Matrice Y"
output: html_document
date: "2023-12-12"
---
Matrice expers_data contient les données d'expression génique sous forme de
log10(fold change) pour chaque gène pour 89 patients
Attention, il ya des lignes aves des doublons commençons par appliquer la classification "up", 
"down" et "neutre" sur le jeu de données contenant les patients et les 
valeurs de log10(fold change) pour chaque gène. Cette classification se base sur les seuils
définis pour le fold change, transformés en log10. Vous avez mentionné que les seuils sont 2 
pour "up" et 0.5 pour "down". En log10, ces seuils sont approximativement 0.3 pour "up" 
et -0.3 pour "down".

```{r}
Y <- read.delim("~/M1/TER/exprs_data.txt", header = TRUE, row.names = NULL)
```


```{r}
#Rendre les Noms de Rangées Uniques 
unique_row_names <- paste(Y[,1], seq_along(Y[,1]), sep = "_")
row.names(Y) <- unique_row_names
Y <- Y[,-1]  # Supprimer la première colonne puisqu'elle est maintenant utilisée comme noms de rangées
```

```{r}
# Définir les seuils
seuil_up <- log10(2)      # seuil pour classer en 'up'
seuil_down <- -log10(2)   # seuil pour classer en 'down'
```

```{r}
# Créer une fonction pour classer chaque valeur
classifier <- function(value) {
  if (is.na(value)) {
    return(NA)  # ou une autre valeur de remplacement si nécessaire
  } else if (value >= seuil_up) {
    return("up")
  } else if (value <= seuil_down) {
    return("down")
  } else {
    return("neutre")
  }
} 
```

```{r}
# Sauvegarder les noms de lignes
row_names <- row.names(Y)

# Appliquer la fonction de classification à chaque colonne de Y
Y <- as.data.frame(lapply(Y, function(col) sapply(col, classifier)))

# Restaurer les noms de lignes
row.names(Y) <- row_names
```

```{r}
library(ggplot2)
library(reshape2)

#Répartition des classes pour tous les échantillons

# Si 'gene_id' n'est pas une colonne mais les noms de rangées, vous pouvez l'ajouter comme une colonne avant de fondre
Y$gene_id <- rownames(Y)
# Fondre les données en un format long pour ggplot
Y_long <- melt(Y, id.vars = "gene_id", variable.name = "sample", value.name = "class")
# Pour créer un graphique en barres empilées pour tous les échantillons
ggplot(Y_long, aes(x = sample, fill = class)) +
  geom_bar() +
  theme(axis.text.x = element_text(angle = 90, hjust = 1)) + # Pour incliner les étiquettes de l'axe des x si nécessaire
  labs(title = "Répartition des classes pour tous les échantillons", x = "Sample", y = "Count")

```



```{r}
Y <- read_csv("matriceY.csv")
row.names(Y) <- Y[[1]]
Y <- Y[,-1]
```


```{r}
# Charger la bibliothèque ggplot2
library(ggplot2)

# Compter les modalités dans toutes les colonnes
comptes_modalites <- c("up" = 0, "down" = 0)
for (col in colnames(Y)) {
    if (is.factor(Y[[col]]) || is.character(Y[[col]])) {
        comptes_modalites["up"] <- comptes_modalites["up"] + sum(Y[[col]] == "up", na.rm = TRUE)
        comptes_modalites["down"] <- comptes_modalites["down"] + sum(Y[[col]] == "down", na.rm = TRUE)
       }
}

# Convertir en dataframe pour ggplot
df_modalites <- data.frame(modalite = names(comptes_modalites), nombre = comptes_modalites)

# Définir des couleurs plus homogènes
couleurs <- c("up" = "#2ca02c", "down" = "#ff7f0e")

# Créer un histogramme plus esthétique
ggplot(df_modalites, aes(x = modalite, y = nombre, fill = modalite)) +
    geom_bar(stat = "identity", width = 0.6) +
    geom_text(aes(label = nombre), vjust = -0.5, size = 3) +
    labs(title = "Class distribution", x = "Modalities", y = "Count") +
    theme_minimal() +
    scale_fill_manual(values = couleurs) +
    theme(text = element_text(size = 12),
          axis.title = element_text(size = 14),
          title = element_text(size = 16, face = "bold"),
          panel.background = element_rect(fill = "white"),
          panel.grid.major = element_line(color = "grey80"),
          panel.grid.minor = element_blank())

```


```{r}
library(ggplot2)

# Calculer les nombres de 'up' et 'down' pour chaque patiente
freq_up <- colSums(Y == 1, na.rm = TRUE)
freq_down <- colSums(Y == -1, na.rm = TRUE)

# Nombre total de patientes
total_patientes <- ncol(Y)

# Créer une liste pour stocker les dataframes de chaque groupe
list_data_plots <- list()

# Diviser les patientes en groupes et créer un dataframe pour chaque groupe
for (i in seq(1, total_patientes, by = 10)) {
  end_index <- min(i + 9, total_patientes)
  patientes_group <- colnames(Y)[i:end_index]

  data_plot <- data.frame(
    Patient = rep(patientes_group, each = 2),
    Classification = rep(c('Up', 'Down'), times = length(patientes_group)),
    Frequency = c(freq_up[i:end_index], freq_down[i:end_index])
  )
  
  list_data_plots[[length(list_data_plots) + 1]] <- data_plot
}

# Créer et afficher les graphiques pour chaque groupe
par(mfrow = c(3, 3))  # Configurer l'affichage des graphiques (3 lignes, 3 colonnes)
for (data_plot in list_data_plots) {
  ggplot(data = data_plot, aes(x = Patient, y = Frequency, fill = Classification)) +
    geom_bar(stat = "identity", position = position_dodge()) +
    labs(x = "Patient", y = "Frequency", fill = "Classification") +
    theme(axis.text.x = element_text(angle = 90, hjust = 1))
}
```

```{r}
plot(list_ggplots[[1]]) 
```




```{r}

library(tidyverse)

# Étape 1 : Convertir les modalités en valeurs numériques
Y_numerique <- Y %>%
  mutate(across(everything(), ~ case_when(
    . == "up" ~ 1,
    TRUE ~ NA_real_ # Utiliser NA_real_ pour les valeurs manquantes ou non-applicables
  )))

# Étape 2 : Somme des valeurs numériques pour chaque observation
Y_somme <- rowSums(Y_numerique, na.rm = TRUE)

# Étape 3 : Créer le graphique de densité pour la somme globale
ggplot(data.frame(Somme = Y_somme), aes(x = Somme)) +
  geom_density(fill = '#6d9df8', alpha = 0.6) +
  labs(title = "Densité Globale des Modalités 'Up' dans Y",
       x = "Somme des Modalités Numériques",
       y = "Densité") +
  theme_minimal()


```
Équilibre des Expressions: Le pic central indique que pour la majorité des gènes, les expressions sont équilibrées entre upregulation et downregulation. Cela peut signifier que pour la plupart des patientes, il y a une proportion similaire de gènes surexprimés et sous-exprimés.

Gènes Clés: Les queues de la distribution montrent qu'il existe des gènes qui sont beaucoup plus fortement régulés, soit à la hausse soit à la baisse. Ces gènes pourraient jouer un rôle clé dans le développement ou la progression du cancer du sein et pourraient être des cibles potentielles pour la thérapie ou des biomarqueurs pour le diagnostic ou le pronostic. Hétérogénéité des Patientes: La distribution reflète également l'hétérogénéité des profils d'expression génique parmi les patientes. Cela peut avoir des implications importantes pour le traitement personnalisé, car certains gènes peuvent être plus pertinents pour certains sous-types de cancer du sein que pour d'autres.

```{r}

library(tidyverse)

# Étape 1 : Convertir les modalités en valeurs numériques
Y_numerique <- Y %>%
  mutate(across(everything(), ~ case_when(
    . == "down" ~ 1,
    TRUE ~ NA_real_ # Utiliser NA_real_ pour les valeurs manquantes ou non-applicables
  )))

# Étape 2 : Somme des valeurs numériques pour chaque observation
Y_somme <- rowSums(Y_numerique, na.rm = TRUE)

# Étape 3 : Créer le graphique de densité pour la somme globale
ggplot(data.frame(Somme = Y_somme), aes(x = Somme)) +
  geom_density(fill = '#e87d72', alpha = 0.6) +
  labs(title = "Densité Globale des genes Down ",
       x = "Somme des Modalités Numériques",
       y = "Densité") +
  theme_minimal()


```



```{r}
# Fonction pour tracer un diagramme de densité pour une variable
plot_density <- function(data, variable_name) {
  ggplot(data, aes_string(x = variable_name)) +
    geom_density(na.rm = TRUE) +
    labs(title = paste("Density of", variable_name),
         x = "Value", y = "Density") +
    theme_minimal()
}

# Appliquer la fonction à chaque colonne de Y_numerique
plots <- lapply(names(Y_numerique), function(col) plot_density(Y_numerique, col))

# Vous pouvez maintenant afficher les graphiques individuellement ou les enregistrer
# Par exemple, pour voir le premier graphique, exécutez :
 print(plots[[1]])

```

```{r}
# Installer et charger dplyr si ce n'est pas déjà fait
# install.packages("dplyr")
library(dplyr)

# Recoder les valeurs de Y en utilisant mutate et case_when pour gérer les conditions
Y_numeric <- Y %>%
  mutate_all(~case_when(
    . == "up" ~ 1,
    . == "neutre" ~ 0,
    . == "down" ~ -1,
    TRUE ~ NA_real_  # pour gérer les NA ou d'autres valeurs inattendues
  ))


```


```{r}
# Assurez-vous que les bibliothèques nécessaires sont chargées
library(stats)
library(ggplot2)

# Supposons que votre matrice est nommée 'data_matrice'
data_matrice <-Y_numeric

# Calculer la matrice des distances entre les patientes
# Transposer la matrice pour que les patientes soient sur les lignes et les gènes sur les colonnes
dist_mat <- dist(t(data_matrice))

# Effectuer le clustering hiérarchique en utilisant la méthode de votre choix, par exemple 'complete'
hc <- hclust(dist_mat, method = "complete")

# Visualiser le dendrogramme
plot(hc)
```
Objectif de l'Analyse
Comprendre comment certaines cellules résistent au traitement de chimiothérapie, nous cherchons à regrouper les patientes en fonction de leur profil de réponse génique. Cela permettra d'identifier des motifs communs parmi les patientes qui résistent au traitement.




```{r}
# Exemple d'imputation des valeurs manquantes dans Y par la médiane
Y_imputed <- apply(Y, 2, function(x) {
  ifelse(is.na(x), median(x, na.rm = TRUE), x)
})
dist_mat <- dist(Y_imputed)  # Recalculer la matrice de distances après l'imputation

# Ensuite, réexécutez la boucle pour calculer les largeurs de silhouette

```

```{r}
library(cluster)

# Assurez-vous que Y est une matrice de données et non un dataframe, 
# sinon convertissez-la : Y <- as.matrix(Y)

# Calculer la matrice des distances une fois, si ce n'est pas déjà fait
dist_mat <- dist(Y)

# Initialiser le vecteur pour stocker les largeurs de silhouette
sil_width <- rep(0, 9)

# Boucle pour calculer la silhouette pour différentes tailles de clusters
for (i in 2:10){
  pam_fit <- pam(dist_mat, k = i, diss = TRUE)
  sil_width[i-1] <- pam_fit$silinfo$avg.width
}

# Tracer le graphique de la silhouette
plot(2:10, sil_width, type = "b", xlab = "Nombre de clusters", ylab = "Largeur moyenne de la silhouette")

```


```{r}
# Si vous voulez découper l'arbre dendrogramme pour identifier un nombre spécifique de clusters
# Vous pouvez remplacer 2 par le nombre de clusters que vous souhaitez obtenir
clusters <- cutree(hc, k = 2)

# Ajouter les clusters comme une nouvelle colonne dans la matrice de données
# (Si vous souhaitez associer chaque patiente à un cluster)
data_matrice$cluster <- clusters

# Visualiser les données avec les clusters (peut nécessiter un traitement supplémentaire pour être significatif)
# ggplot ou toute autre fonction de visualisation des données peut être utilisée ici.

```

```{r}
# Supposons que votre matrice Y contient les états 'up', 'neutre', et 'down' codés comme 1, 0, et -1 respectivement.
# Supposons aussi que vous avez déjà le vecteur 'clusters' de l'attribution des clusters pour chaque patiente.

# Initialiser une liste pour stocker les résultats
cluster_analysis <- list()

# Nombre de clusters
num_clusters <- max(clusters)

# Boucle sur chaque cluster
for (i in 1:num_clusters) {
  # Créer un sous-ensemble de données pour le cluster i
  subset_Y <- Y[, clusters == i]
  
  # Calculer la fréquence des états 'up', 'neutre', et 'down' pour chaque gène
  gene_frequencies <- apply(subset_Y, 1, function(gene_row) {
    c(
      up = sum(gene_row == 1),
      neutre = sum(gene_row == 0),
      down = sum(gene_row == -1)
    )
  })
  
  # Convertir en dataframe
  gene_frequencies_df <- as.data.frame(t(gene_frequencies))
  
  # Ajouter les fréquences dans la liste de résultats
  cluster_analysis[[paste("Cluster", i)]] <- gene_frequencies_df
}

# Exemple d'affichage des fréquences pour le premier cluster
print(cluster_analysis[["Cluster 2"]])

# Ensuite, vous pouvez examiner les gènes qui ont une fréquence élevée de 'up' ou 'down'
# pour chaque cluster en particulier ceux associés à la résistance au traitement.

```





```{r}

# Calculer la matrice des distances
dist_mat <- dist(Y_numeric, method = "euclidean")  # Utiliser la distance euclidienne

# Effectuer le clustering hiérarchique
hc <- hclust(dist_mat, method = "complete")  # Utiliser le linkage complet

# Visualiser le dendrogramme
plot(hc, hang = -1, label = row.names(Y_numeric))  # hang = -1 permet d'afficher toutes les étiquettes

# Si vous voulez couper l'arbre pour obtenir un certain nombre de clusters, par exemple 3
clusters <- cutree(hc, k = 3)

# Associer les clusters aux noms de rangées
cluster_assignments <- data.frame(gene_id = row.names(Y_numeric), cluster = clusters)

# Visualiser les affectations de clusters
print(cluster_assignments)

# Vous pouvez également utiliser des packages tels que 'factoextra' pour une visualisation améliorée
 install.packages("factoextra")
library(factoextra)
fviz_dend(hc, rect = TRUE, show_labels = FALSE)  # Ajouter des rectangles pour les clusters

```




























```{r}
write.csv(Y, file = "matriceY.csv")
```

```{r}
# Charger les données à partir du fichier CSV
matriceY <- read.csv("~/M1/TER/matriceY.csv")

# Vérifier les premières lignes du dataframe pour comprendre sa structure
head(matriceY)

# Utiliser la colonne "Sequence" comme noms de lignes
rownames(matriceY) <- matriceY$Sequence

# Supprimer la colonne "Sequence"
matriceY$Sequence <- NULL

# Vérifier les changements
head(matriceY)


```


```{r}
library(readr)
Y <- read_csv("~/M1/TER/matriceY.csv")

```

```{r}
#Rendre les Noms de Rangées Uniques 
unique_row_names <- paste(Y[,1], seq_along(Y[,1]), sep = "_")
row.names(Y) <- unique_row_names
Y <- Y[,-1]  # Supprimer la première colonne puisqu'elle est maintenant utilisée comme noms de rangées
```

```{r}
library(ggplot2)
library(reshape2)

#Répartition des classes pour tous les échantillons

# Si 'gene_id' n'est pas une colonne mais les noms de rangées, vous pouvez l'ajouter comme une colonne avant de fondre
Y$gene_id <- rownames(Y)
# Fondre les données en un format long pour ggplot
Y_long <- melt(Y, id.vars = "gene_id", variable.name = "sample", value.name = "class")
# Pour créer un graphique en barres empilées pour tous les échantillons
ggplot(Y_long, aes(x = sample, fill = class)) +
  geom_bar() +
  theme(axis.text.x = element_text(angle = 90, hjust = 1)) + # Pour incliner les étiquettes de l'axe des x si nécessaire
  labs(title = "Répartition des classes pour tous les échantillons", x = "Sample", y = "Count")

```